臺灣臺中地方法院民事判決
110年度建字第153號
原      告  和群園藝有限公司

法定代理人  游惠嫻  
訴訟代理人  吳政憲律師
被      告  臺中市政府經濟發展局 


法定代理人  張峯源  
訴訟代理人  蕭博仁律師
上列當事人間請求給付工程款等事件，本院於中華民國111年4月
28日言詞辯論終結，判決如下：
    主  文
原告之訴及假執行之聲請均駁回。
訴訟費用由原告負擔。
    事實及理由
壹、程序方面
    按訴狀送達後，原告不得將原訴變更或追加他訴，但擴張或
    減縮應受判決事項之聲明者，不在此限。民事訴訟法第255
    條第1項但書第3款定有明文。原告聲請支付命令視為起訴時
    請求被告給付原告新臺幣（下同）96萬2,027元，及自支付
    命令送達翌日（即民國110年10月29日，見本院110年度司促
    字第31926號卷第33頁）起至清償日止，按週年利率5％計算
    之利息；嗣變更聲明為被告應給付原告96萬8,369元，及自1
    11年1月21日（即擴張聲明翌日）起至清償日止，按週年利
    率5％計算之利息（見本院卷第39頁），核原告所為變更 ，
    無非擴張或減縮應受判決事項之聲明，揆諸前開說明，應予
    准許。
貳、實體方面
一、原告主張：
（一）原告於108年2月21日以450萬元標得被告所辦理「108年神
      岡豐洲科技工業園區景觀維護工作」採購案（下稱系爭採
      購案），雙方簽訂勞務採購契約（下稱系爭契約），約定
      由原告就臺中市神岡豐洲科技園區為一般清潔及景觀維護
      工作。嗣原告於108年4月25日以一○八群字第108042501號
      函文向被告表示，系爭契約中之「星星茉莉」、「斑葉夾
      竹桃」兩項植栽於市場上僅有被告提供之供應商可供應前
      開項目之植栽，而無其他供應商可供應，原告實際上無選
      擇可能性，被告此舉有明顯限制競爭之情事，致系爭採購
      案無以續進行，故請求被告變更系爭採購案關於「星星茉
      莉H>30cm,W>15CM」、「斑葉夾竹桃H>50CM,W>20CM」等兩
      項工程，然被告並未同意，遂於108年4月30日以一○八群
      字第000000000號發函被告，以被告未同意變更系爭契約
      ，乃可歸責於被告之事由，致契約無以履行，依系爭契約
      第16條第12項約定：「除契約另有約定外，履行契約需機
      關之行為始能完成，因可歸責於機關之事由而機關不為其
      行為時，廠商得定相當期限催告機關為之。機關不於前述
      期限內為其行為者，廠商得通知機關終止或解除契約。 
      」為終止契約之意思表示。退步言，即便係可歸責原告，
      情節亦非重大，故被告依系爭契約第16條第1項第9款規定
      「無正當理由而不履行契約者」終止系爭契約，應無理由
       。被告另稱原告未用清潔公司車輛載運樹枝枯葉，而有
      違反廢棄物清理法並作為終止契約之事由，亦無理由。
（二）原告復主張伊於108年4月1日開工並進場履約已達一個月
      ，雖嗣後因故終止系爭契約，然依民法第505條第1項之規
      定，仍得向被告請求給付已完成部分，即施作一個月期間
      之工程款36萬8,369元（明細如附表），且被告未給付前
      開工程款，卻受領原告勞務施作之成果，亦有不當得利之
      情，原告亦得依民法第179條之規定請求被告給付。原告
      進場施作之完成時點係在108年5月1日，原告已於110年4
      月30日以一一○群字第1100413號函請求被告給付工程款 
      ，復於同年10月20日聲請本件支付命令，是依民法第129
      條第1項及第130條規定，時效視為不中斷，故無罹於時效
      之問題。此外，系爭契約既經原告合法終止，乃不可歸責
      於原告之事由，致終止契約，故依系爭契約第11條第2項
      約定：「因不可歸責廠商之事由，致終止或解除契約…履
      約保證金得提前發還。…」被告應依本條項規定及民法第2
      59條第2款、第263條、第179條等規定，返還原告投標系
      爭採購案所繳付之履約保證金60萬元。退步言，終止是向
      後發生效力，縱認被告得沒收履約保證金，依系爭契約第
      11條第3項第4款，也應該是按比例沒收，而不是全部沒收
       。再退步言，該履約保證金全部不予返還顯失公平，有
      民法第252條規定之適用，請酌減至適當金額等語。並聲
      明 ：1.被告應給付原告96萬8,369元，及自111年1月21日
      起至清償日止，按週年利率5％計算之利息；2.願供擔保，
      請准宣告假執行。
二、被告則以：
（一）原告於108年4月30日發函被告終止契約，乃擅自停止履約
      而有違約之情形，蓋系爭契約中關於「星星茉莉」、「斑
      葉夾竹桃」兩項植栽有無貨源短缺之情形，原告並未積極
      提出相關事證證明，且依原告於108年3月29日一○八群字
      第1080305號函所提送之契約書所附景欣園藝估價單，已
      有前開兩種植栽之來源證明，可知市場上非僅有被告所提
      供之供應商可供應上開項目之植栽。被告遂於108年5月16
      日以中市經工字第1080021465號函，請求原告於108年5月
      20日下午5時前續為勞務給付，並向被告提出說明，否則
      被告將終止契約、沒收履約保證金並依政府採購法第101
      條規定處理，惟原告仍未於上開期限內給付勞務，亦未提
      出合理說明，為無正當理由而不履行契約。此外，原告於
      108年4月22日所派之清運車輛（車牌號碼：000-00）屬未
      有合法之廢棄物清運執照之公司所有，已遭環保局稽查大
      隊以違反廢棄物清理法第41條裁罰並移送調查。被告便於
      108年6月4日以中市經工字第1080024132號函發函原告，
      依系爭契約第16條第1項第9、14款約定：「廠商履約有下
      列情形之一者，機關得以書面通知廠商終止或解除契約之
      部分或全部，且不補償廠商因此所生之損失：…9.無正當
      理由而不履行契約者。…14.違反環境保護或職業安全衛生
      等有關法令，情節重大者。」終止系爭契約並拒絕補償原
      告所生之損失。
（二）而就原告主張施作一個月期間之工程款，依系爭契約第5
      條第1項第2款約定：「除契約另有約定外，依下列條件辦
      理付款：…2.驗收後付款：於驗收合格後，機關於接到廠
      商提出請款單據後15工作天內，一次無息給付尾款。…」
      原告未完成承攬事項逕自終止契約，且未依規定請求驗收
      ，被告即無須給付工程款項。再者，原告係於108年4月30
      日發函終止系爭契約，惟遲至110年4月30日方請求承攬工
      程款，業已罹於民法第127條規定承攬報酬請求權2年之時
      效。末就原告請求返還60萬元履約保證金部分，依系爭契
      約第11條第3項第4款約定：「廠商所繳納之履約保證金及
      其孳息得部分或全部不予發還之情形：…4.因可歸責於廠
      商之事由，致…全部終止或解除契約者，全部保證金。 」
      系爭採購案因可歸責於原告之事由，致全部終止，並不是
      部分終止的狀況，故被告亦得主張不予發還原告所繳納之
      履約保證金。本件違約金係約定於系爭契約第13條，履約
      保證金係約定於系爭契約第11條，而履約保證金於符合發
      還條件時才予以發還，與違約金性質不同，而無民法第25
      2條之適用。其次，系爭工程已由第三人繼續完成工作 ，
      被告依系爭契約第8條第12項第1款、第16條第3項等規定
      ，就該第三人完成工作所生費用向原告主張抵銷等語，資
      為抗辯，並聲明：1.原告之訴及假執行之聲請均駁回；2.
      如受不利判決，願供擔保請准宣告免為假執行。
三、兩造不爭執之事實（見本院卷第361至363頁、第408頁）：
（一）被告於108年2月1日公告招標「108年神岡豐洲科技工業園
      區景觀維護工作」，並於108年2月21日決標於原告，決標
      金額為450萬元。原告並於108年3月8日將勞務契約函送被
      告，嗣於108年4月1日起開工。
（二）原告於108年4月30日發函表示，因原告欲更改系爭採購案
      關於「星星茉莉H>30cm,W>15cm」、「斑葉夾竹桃H>50cm,
       W>20CM」等兩項工程未果，於是對被告發函而為解除（
      終止）契約，且於108年4月30日送達被告。
（三）被告於108年5月16日發函，因原告自108年5月1日起擅自
      停止履約而有違約之情形，請原告於108年5月20日下午5
      時前續為勞務給付並向被告提出說明，若無則將辦理終止
      契約、沒收履約保證金並按政府採購法第101條及相關程
      序辦理。然原告仍未依上開期限內給付勞務，且未提出合
      理說明，被告便於108年6月4日發函原告終止契約並沒收
      履約保證金。
（四）被告於108年6月4日發函通知原告，因違反政府採購法第1
      01條相關規定，請原告提出說明。被告並於109年8月6日
      亦有發函通知原告有違反政府採購法第101條第1項第7款
      及第12款。
（五）原告提出申訴後，嗣經臺中市政府於110年2月8日認定仍
      有違反政府採購法第101條第1項第12款「因可歸責於廠商
      之事由，致解除或終止契約，情節重大者」之情形。
（六）本件契約終止後，被告重為招標而由後續第三方廠商「瑞
      光科技工程行」於108年9月16日得標，且決標金額為2,57
      3,737元。且得標廠商於108年9月25日起開工，履約期間
      至108年12月31日止。
四、本院認定之理由：
（一）系爭契約是否業經原告合法終止？
    　⒈依系爭契約第16條第12項約定：「除契約另有約定外，
        履行契約需機關之行為始能完成，因可歸責於機關之事
        由而機關不為其行為時，廠商得定相當期限催告機關為
        之。機關不於前述期限內為其行為者，廠商得通知機關
        終止或解除契約。」（見本院卷第86頁）
    　⒉原告固主張於投標階段時，因瞭解系爭契約中，關於「 
        星星茉莉H>30cm,W>15CM」、「斑葉夾竹桃H>50CM,W>20
         CM」等兩項植栽可能有貨源短缺之問題，遂向「彰化
        縣園藝花卉商業同業公會」函詢植栽市場供需情形，經
        該公會以108年3月12日一○八彰園龍字第0017號函覆稱
        ：「本會所屬轄區會員目前無此規格貨源可供應。」（
        見本院卷第145至146頁），故原告於投標文件中就上揭
        二項植栽特別標註「尋獲中」，有景欣園藝108年2月14
        日估價單在卷可稽（見本院卷第147頁），原告以此方
        式參與投標，被告於審標過程中就此未表示反對，足見
        前開兩項植栽於市場上貨源不足之情，亦為被告所肯認
        等語。惟查，原告於108年3月29日一○八群字第1080305
        號函所提送之契約書所附景欣園藝估價單中，就上開二
        項植栽之數量分別載明「星星茉莉H>30cm,W>15CM：297
         5株；斑葉夾竹桃H>50CM,W>20CM：1135株」（見本院
        卷第401頁），足徵於雙方當事人締約後，就前揭二項
        植栽於市場上貨源已屬充裕，原告所稱於投標階段有貨
        源短缺之情並不存在，否則何以前揭估價單得就該二項
        植栽，載明其確切之數量，原告前開之主張，自屬無據
        。況被告已於108年3月27日函知原告，其僅函詢彰化縣
        園藝花卉商業同業公會所屬轄區之會員植栽貨源供應，
        有欠公正客觀；並已於同年月19日開會時將供應商電話
        提供原告，實無貨源不足之問題等情（見本院卷第331
        頁 ），原告卻置之不理，又無法自圓其說。
　    ⒊被告嗣後就系爭採購案重為招標，而由訴外人即第三方
        廠商「瑞光科技工程行」於108年9月16日得標，觀諸被
        告與「瑞光科技工程行」無論於契約書或驗收明細表中
         ，皆含有「星星茉莉」（數量2,975株、單價37元）、
        「斑葉夾竹桃」（數量1,135株、單價105元）之工項，
        此有108年神岡豐洲科技工業園區景觀維護工作契約書
        費用明細表、驗收明細表在卷可查（見本院卷第391頁 
        、第395頁），可見縱使被告與「瑞光科技工程行」之
        工項包含前開二項植栽，仍能順利如期履約完畢，足證
        於植栽市場上，並無原告所稱上開二項植栽有貨源短缺
        之問題，從而原告於108年4月30日以一○八群字第0000 
        00000號發函被告，以被告未同意變更系爭契約，乃可
        歸責於被告之事由，致契約無以履行，不足為採，原告
        終止系爭契約不合法。
（二）系爭契約是否業經被告合法終止？
　    ⒈依系爭契約第16條第1項第9款約定：「廠商履約有下列
        情形之一者，機關得以書面通知廠商終止或解除契約之
        部分或全部，且不補償廠商因此所生之損失：…9.無正
        當理由而不履行契約者。」（見本院卷第84頁）
　　　⒉原告主張系爭契約因可歸責於被告，致契約無以履行，
        終止契約為不合法，業經本院認定如前，則原告以一○
        八群字第000000000號發函被告終止系爭契約後，自108
        年5月1日起即自行停止履約即非適法，乃系爭契約第16
        條第1項第9款所稱之「無正當理由而不履行契約」。是
        以，原告擅自停工，顯然可歸責於原告，被告於108年6
        月4日以中市經工字第1080024132號函終止系爭契約之
        全部即屬有據。
（三）原告請求被告給付工程款36萬8,369元部分有無理由？
    　⒈按稱承攬者，謂當事人約定，一方為他方完成一定之工
        作，他方俟工作完成，給付報酬之契約。報酬應於工作
        交付時給付之，無須交付者，應於工作完成時給付之。
        民法第490條第1項、第505條第1項，分別定有明文。依
        系爭契約第5條第1項第2款約定：「除契約另有約定外 
        ，依下列條件辦理附款：…2.驗收後付款：於驗收合格
        後，機關於接到廠商提出請款單據後15工作天內，一次
        無息給付尾款。…」（見本院卷第59至60頁）
　    ⒉本件兩造約定由原告就臺中市神岡豐洲科技園區為一般
        清潔及景觀維護工作，為承攬契約。且依前開系爭契約
        之約定可知，被告給付原告承攬報酬之條件為驗收合格
         。惟查，本件原告未完成雙方約定之承攬事項，於108
        年4月30日逕自停工，並於同日撤出工地，此有一○八群
        字第000000000號函在卷可稽（見本院卷第93頁），且
        原告亦未依約定請求被告驗收，則於原告未完工之情形
        ，被告即無須給付承攬報酬。故原告依民法第505條第1
        項承攬之法律關係，請求被告給付自108年月4月1日進
        場履約一個月，已施作部分之工程款36萬8,369元，即
        屬無據，不應准許。
　　　⒊被告依終止前之系爭契約受領原告之勞務給付，自非無
        法律上之原因，從而原告依不當得利之法律關係，請求
        給付工程款，亦無理由。
（四）原告請求被告返還履約保證金60萬元部分有無理由？
    　⒈依系爭契約第11條第3項第4款約定：「廠商所繳納之履
        約保證金及其孳息得部分或全部不予發還之情形：…4.
        因可歸責於廠商之事由，致部分終止或解除契約者，依
        該部分所占契約金額比率計算之保證金；全部終止或解
        除契約者，全部保證金。」（見本院卷第74至75頁）
    　⒉系爭契約因可歸責於原告之事由，業經被告合法終止其
        全部，業如前述，揆之上開約定，被告自得不予發還原
        告已繳納之履約保證金。原告於此固主張：依系爭契約
        第11條第3項第4款，有關履約保證金之返還，也有按比
        例的機制，本件被告是在108年6月4月向原告終止系爭
        契約，終止應該是向後發生效力，因此有關保證金縱認
        為被告沒收有理由，也應該是按比例沒收，而不是全部
        沒收等語（見本院卷407頁）。惟查，本件原告於未完
        成雙方所約定之承攬事項，逕自拒絕履行，且未經被告
        驗收，並無部分完工之情形，故本件實屬契約之全部終
        止，原告主張應按已施工比例退還履約保證金，即不足
        採。
    　⒊按履約保證金係約定契約當事人之一方須依約履行債務 ，由該當事人或第三人於契約履行前預先交付一定之金錢，於政府採購之情形，目的在於擔保得標廠商依契約約定履約之用，得標廠商依約履行完畢且無待解決事項後，擔保目的消滅，履約保證金應予發還。惟如契約約定於一定情況，債務人有應負擔保責任之事由，履約保證金則係備供債權人以違約所生債權、損害賠償、違約金等債權沒收、抵銷、取償之擔保金，除有不予發還之情形或契約另有約定外，須於符合發還條件且無待解決事項後始予發還。此與當事人約定債務人於債務不履行 、不於適當或不依適當方法履行債務時，始由債務人支付一定金額，作為賠償額預定或懲罰之違約金，性質不同。至履約保證金是否於債務人不履行契約時，充作違約金，應通觀契約全文，探求當事人之真意以定之（最高法院107年度台上字第867號民事判決意旨參照）。本件中，雙方就履約保證金及違約金分別約定於系爭契約第11條及第13條，應認系爭契約中關於不予發還履約保證金之規定，兩造無將之充作違約金之合意，故無民法第252條之適用。
　　　⒋被告依終止前之系爭契約受領原告繳納之履約保證金，
        自非無法律上之原因，故原告依不當得利之法律關係，
        請求返還履約保證金，亦無理由。
（五）綜上所述，原告依民法第505條第1項、第179條、第259條
      第2款、第263條、系爭契約第11條第2項規定，請求被告
      給付96萬2,027元，及自111年1月21日起至清償日止，按
      週年利率5%計算之法定遲延利息，均無理由，應予駁回。
      假執行之聲請失所依附，併予駁回。
五、本件事證已臻明確，兩造其餘攻擊或防禦方法及所用證據，
    經本院斟酌後，認為均不足以影響判決結果，爰不逐一論列
     ，附此敘明。
六、訴訟費用之負擔：民事訴訟法第78條。
中　　華　　民　　國　　111 　年　　5 　　月　　12　　日
                  民事第三庭    法  官  蔡嘉裕
正本係照原本作成。
如對本判決上訴，須於判決送達後20日內向本院提出上訴狀。如
委任律師提起上訴者，應一併繳納上訴審裁判費。
中　　華　　民　　國　　111 　年　　5 　　月　　12　　日
                                書記官  譚鈺陵